【裁判字號】    89,上易,1516
【裁判日期】    890731
【裁判案由】    違反著作權法
【裁判全文】
臺灣高等法院臺中分院刑事判決              民國八十九年度上易字第一五一六號
    上  訴  人  臺灣臺中地方法院檢察署檢察官
    被      告  乙○○○
右上訴人因被告違反著作權法案件，不服臺灣臺中地方法院中華民國八十九年五月十
六日第一審判決（民國八十九年度易字第四八一號，起訴案號：臺灣臺中地方法院檢
察署民國八十八年度偵字第二三九六二號），提起上訴，本院判決如左：
    主  文
上訴駁回。
    理  由
一、原審法院檢察署檢察官公訴意旨略以：被告乙○○○（以下稱被告）未經告訴人
    即「買醉」、「港邊敢是男性傷心的所在」、「海角天涯」、「一代女皇」、「
    珍重我的愛」等詞曲音樂著作財產權人美華影視股份有限公司（下稱美華公司）
    同意，在臺中市○○街六十二號其經營之「一０一卡拉ＯＫ」店，以錄製有上開
    歌曲之點將家電腦點歌伴唱機，提供予客人公開點唱，侵害美華公司所享有之上
    開音樂著作公開演出權。嗣於民國（下同）八十八年六月八日二十二時三十分許
    ，為警在上址查獲，並扣得載有上開歌曲目錄之點歌本一本。案經被害人美華公
    司訴請偵辦，因認被告涉犯著作權法第九十二條之擅自以公開演出之方法侵害他
    人之著作財產權罪嫌等情。
二、按犯罪事實，應依證據認定之，無證據不得推定其犯罪事實，又不能證明被告犯
    罪者，應為無罪之諭知，刑事訴訟法第一百五十四條、第三百零一條第一項定有
    明文。另事實之認定，應憑證據，如未能發現相當證據，或證據不足以證明，自
    不能以推測或擬制之方法，以為裁判之基礎；且認定犯罪事實所憑之證據，雖不
    以直接證據為限，間接證據亦包括在內，然而無論直接或間接證據，其為訴訟上
    之證明，須達於通常一般之人均不致有所懷疑，而得確信其為事實之程度者，始
    得據為有罪之認定，倘其證明尚未達到此一程度而有合理之懷疑存在時，尚難為
    有罪之認定基礎，又認定不利於被告之事實，須依積極證據，苟積極證據不足為
    不利於被告事實之認定時，即應為有利於被告之認定，更不必有何有利之證據，
    業經最高法院四十年台上字第八六號、七十六年台上字第四九八六號、三十年上
    字第八一六號分別著有判例可資參照。
三、本件公訴人認被告犯有被訴前揭犯嫌，無非係以伴唱機中確錄製有上揭五首歌曲
    ，並放置公開場所供點唱，又翻開點歌本首頁即載有須經授權始得公開演出等語
    ，被告難以諉言不知，復有現場照片六張、點歌本一本等為其依據。然訊之被告
    堅詞否認有公訴人所指之前揭犯行，辯稱：點唱機是伊向前手頂讓來的，不知有
    侵害著作權的事，店內沒有客人點唱過該五首歌曲，伊自己亦未在店內公開演唱
    過該五首歌曲等語。經查，告訴人美華公司（以下稱告訴人）對該五首歌曲所享
    有者為音樂著作財產權乙節，有告訴人提出之著作財產權讓與證明書一紙附卷可
    稽，而依著作權法第二十六條之規定，音樂著作財產權人，專有公開演出其音樂
    著作之權利，又所謂「公開演出」依同法第三條第一項第九款規定，係指「以演
    技、舞蹈、歌唱、彈奏樂器或其他方法向現場之公眾傳達著作內容。以擴音器或
    其他器材將原播送之聲音或影像向公眾傳達者亦屬之。」，是構成對音樂著作財
    產權人所享有公開演出權之侵害者，必須被告有以前揭方法在「現場」向公眾傳
    達音樂著作之事實者始足當之，而ＫＴＶ業者僅係依消費者之點歌，由機械操作
    ，將視聽著作之內容顯現於電視之螢幕上，真正實施「公開演出」行為者，係消
    費者，而非ＫＴＶ業者，是ＫＴＶ業者播放伴唱帶供消費者演唱，並非公開演出
    ，此有最高法院八十六年度台上字第七六三號民事判決可資參照；本件被告自承
    其係「一０一卡拉ＯＫ店」之負責人，其所經營者名義上雖非ＫＴＶ而係卡拉Ｏ
    Ｋ店，然其經營型態，亦係由消費者點歌，藉由機械操作，將視聽著作之內容顯
    現於電視之螢幕上，而由消費者演唱該首歌曲，與ＫＴＶ業者之經營型態相同，
    是實施「公開演出」行為者係消費者，而非被告本身，告訴人雖指訴被告利用不
    知情之消費者從事公開演出行為係間接正犯；然本件除證人即告訴人之市場調查
    員張良濟於警訊中證稱曾在該店點唱前開歌曲外（見偵查卷宗第十三頁、第三十
    三頁），並查無任何積極證據可資證明尚有其他人為相同之行為，且張良濟係告
    訴人所僱用之市場調查員，其至該店點唱前開歌曲，係基於為提出告訴調查取締
    之目的而為，並非不知情而遭被告利用之消費者，而係經告訴人授權可合法公開
    演出之人，其證言之證據力不足以形成被告被訴前揭犯嫌有罪之確信，亦與被告
    若可構成犯罪應屬間接正犯之要件不符。再查扣案卷附之前開歌曲點唱畫面之現
    場照片，係由警員於執行搜索時所拍攝，此有卷附照片上顯示之日期與搜索票所
    載搜索日期同為八十八年六月八日可證（見偵查卷第二十九頁），該批照片僅有
    顯示包廂內之點唱設備以及該五首歌曲之點唱畫面，並無顯示現場有任何人為公
    開演出之行為，且呈現出該五首歌曲點唱畫面之照片，係由警員基於搜索取證之
    目的而點播，有合法之法律授權，亦非由被告或不知情之消費者所點唱，該批照
    片充其量僅可證明被告之點唱機確有收錄該五首歌曲，尚難證明被告有為侵害告
    訴人著作權之公開演出行為。末查著作人專有公開上映其視聽著作之權利，著作
    權法第二十五條，固定有明文，惟公開演出與公開上映仍屬有別，後者公開上映
    依著作權法第三條第一項第八款之規定，其要件有三：(一)、以單一或多數視聽機
    或其他傳送影像之方法為工具；(二)、以影像之傳送傳達視聽著作之內容；(三)、於
    同一時間向現場或現場以外一定之場所之公眾傳達。而所謂視聽著作，依內政部
    著作權委員會公布之「著作權法第五條第一項各款著作內容例示」第二條第七款
    之規定，包括電影、錄影、碟影、電視螢幕上顯示式之影像及其他藉機械或設備
    表現系列影像，不論有無附隨聲音而能附著於任何媒介物上之著作。是「公開上
    映權」應僅限於視聽著作之著作財產權人始得主張，一旦音樂著作財產權人之音
    樂著作經伴唱帶製作公司重製成伴唱帶而為一視聽著作時，音樂著作財產權人對
    於該視聽著作並無著作財產權，該視聽著作之所有權能係由伴唱帶製作公司所獨
    立享有，若經ＫＴＶ業者或卡拉ＯＫ業者公開上映該視聽著作，因音樂著作財產
    權人對之並無專有之公開上映權利，故音樂著作財產權人不得對ＫＴＶ業者或卡
    拉ＯＫ業者主張其以公開上映之行為侵害其著作權，準此，縱認本件被告有因消
    費者點唱而播放該五首歌曲伴唱帶之事實，其所為亦係公開上映視聽著作之行為
    ，而非公開演出音樂著作之行為，不得將被告之「公開上映」行為誤為「公開演
    出」行為。又本件告訴人僅係該五首歌曲之音樂著作財產權人，而非視聽著作之
    著作財產權人，告訴人不得以被告之「公開上映」行為主張侵害非屬告訴人所有
    之視聽著作財產權，更遑論以公開上映行為主張侵害其音樂著作財產權，蓋以被
    告所公開上映者係視聽著作而非音樂著作，音樂著作本身亦不符合前揭公開上映
    之要件，告訴人之音樂著作財產權並未受到被告公開上映行為之侵害。
四、綜上所述，並無積極證據足以證明被告犯有被訴以公開演出之方式侵害告訴人之
    音樂著作財產權之事實，尚難認為被告有違反著作權法之犯行，應認被告所辯洵
    堪採信。此外復查無其他積極證據足以證明被告有何公訴意旨所稱之被訴犯行，
    揆諸右揭法條規定及判例意旨，原審法院認被告被訴前揭行為，犯罪不能證明，
    依法自應為被告無罪之諭知，經核尚無不合。
五、原審法院檢察署檢察官茲據告訴人美華公司具狀請求上訴，略以本件原審判決認
    被告經營之卡拉ＯＫ店，其經營型態係由消費者演唱點歌，藉由機器操作，將視
    聽著作之內容顯見於電視螢幕上，而由消費者演唱該首歌曲，然本件除張良濟係
    告訴人所僱用之市場調員，至被告所經營之店演唱告訴人所享有著作權之歌唱外
    ，並查無任何積極證據可資證明尚有其他人為相同行為，尚難認被告有侵害告訴
    人著作權之公開演出行為，而為無罪之諭知，固非無見，惟電腦唱機內歌曲，係
    供客人點唱牟利，而該電腦伴唱機是否經他人點播並公開演出，並不會留下任何
    紀錄，因該卡拉ＯＫ店出入之客人甚多，且毋庸表示其身分，自無從得知何人曾
    以該電腦伴唱機唱何歌曲，再該電腦伴唱機中有數百首歌曲灌入其中，告訴人或
    警員前往查獲時得以遇見洽有客人點唱本件歌曲之機率實極低微，倘必以當場查
    獲客人演唱該歌曲始足以認定其犯行，則著作權法所欲保護之公開演出之權利，
    則無從實現，被告係以經營卡拉ＯＫ店為業，確有長期以該點唱機供不特定之客
    人公開演唱之行為，應足以推論於該期間曾有客人點唱過該歌曲而公開演出，自
    不以當場查獲有客人點唱為必要。綜上情節以觀，原判決之認事用法尚有未洽，
    請撤銷原判決，另為適當之判決，因之請求檢察官上訴，經核尚非顯無理由等語
    ，不服原審判決提起上訴。按告訴人之告訴，係以使被告受刑事訴追為目的，是
    其陳述是否與事實相符，仍應調查其他證據以資審認，業經最高法院五十二年台
    上字第一三○○號著有判例可資參照。查本件檢察官起訴書並未載明被告經營「
    一○一卡拉ＯＫ」店之開始時間，僅記載八十八年六月八日二十二時三十分許，
    為警在前址查獲時間，據被告於警訊供明稱：「八十八年四月十八日開始營業至
    今」等語（見偵查卷第十二頁反面），至被查獲之八十八年六月八日二十二時三
    十分許，經過時間為一個月又二十日，在此一個月又二十日期間內，不能因被告
    經營之「一○一卡拉ＯＫ」店持有「買醉」、「港邊敢是男性傷心的所在」、「
    海角天涯」、「一代女皇」、「珍重我的愛」等五首歌曲伴唱帶，既未查獲被告
    有利用不知情之消費者從事公開演出行為之間接正犯行為之具體事證，依法不得
    僅憑告訴人不能證明與事實相符之片面指訴而以推測或擬制之方法，遽認被告犯
    有被訴犯罪之行為，檢察官僅憑告訴人之前揭請求上訴，遽予提起上訴，經詳核
    為無理由，應予駁回。次按刑事確定判決，衹就該案被告所認定之事實（亦即法
    院之判斷內容）有既判力，除具再審原因外，該案被告不得再有所爭執，而對於
    另案審理之其他被告並無拘束力。因而刑事法院審理另案被告時，仍應依法調查
    有關之犯罪證據，就其所得心證而為判斷，不得以其他案件刑事確定判決所為之
    證據判斷及事實認定，遽採為判決之基礎，即屬調查證據結果為相異之判斷，仍
    非法所不許（參考最高法院七十三年台上字第六一二三號判決，刊載最高法院法
    律叢書編輯委員會印行最高法院民刑事裁判選輯七十三年七月－十二月第五卷第
    二期八二八頁）。本件告訴人檢附臺灣高等法院八十九年上易字第一一九號被告
    陳隆淦違反著作權法案件、臺灣高等法院高雄分院八十九年度上易字第三六○號
    違反著作權法案件、同分院八十八年度上易字第二三五○號被告黃慶龍違反著作
    權法案件、台灣高等法院八十九年度上易字第九二五號被告潘金福違反著作權法
    案件等四件，刑事有罪確定判決影本，參照前揭最高法院七十三年度台上字第六
    一二三號判決要旨所示，對本院本件判決並無拘束力併予敘明。被告經本院合法
    傳喚，無正當理由，於本院審判期日不到庭，爰不待其陳述，逕行判決，亦併予
    敘明。
六、據上論結，應依刑事訴訟法第三百六十八條、第三百七十一條，判決如主文。
本案經檢察官甲○○到庭執行職務。
中      華      民      國    八十九      年      七      月   三十一   日
                              臺灣高等法院臺中分院刑事第三庭
                                    審判長法  官  方  艤  駐
                                          法  官  廖  柏  基
                                          法  官  胡  忠  文
右正本證明與原本無異。
不得上訴。
                                          書記官  陳  曉  青
中      華      民      國    八十九      年      八      月    一      日
                                                                        Ｋ


司法院資訊處製作；財團法人民間司法改革基金會備份。
